臺灣臺北地方法院民事判決　　　　　　　　　　　　　　九十二年度重國字第一號
　　原　　　告　丙○○
　　　　　　　　甲○○
　　　　　　　　丁○○
　　　　　　　　乙　○
　　右四人共同
　　訴訟代理人　黃東熊律師
　　　　　　　　謝財興律師
　　被　　　告　交通部台灣鐵路管理局
　　法定代理人　徐達文
　　訴訟代理人　鍾毓理律師
右當事人間請求國家賠償事件，於民國九十三年七月六日言詞辯論終結，本院判決如
左：
    主      文
原告之訴駁回。
訴訟費用由原告負擔。
    事實及理由
甲、程序方面：
一、被告之法定代理人原為戊○○，訴訟進行中變更為徐達文，徐達文已於民國九十
    二年十二月十五日具狀聲明承受訴訟（見本院卷第二○二頁），合先敘明。
二、原告原起訴請求被告給付原告丙○○新台幣（下同）一百三十萬八千八百六十元
    、給付原告甲○○七十九萬五千四百八十元、給付原告丁○○一百五十九萬一千
    一百元、給付原告乙○二百三十八萬六千五百八十元（見本院卷第七頁）。嗣於
    訴訟進行中，原告擴張為請求被告給付上開金額及自起訴狀繕本送達翌日起至清
    償日止，按年息百分之五計算之利息（見本院卷第二二一頁），僅係擴張應受判
    決事項之聲明，與民事訴訟法第二百五十五條第一項第三款之規定相符，應予准
    許。
乙、實體方面：
一、原告主張：原告於六十四、六十五年間，在不知基隆市○○區○○段七堵小段四
    一七之一、四一七之二地號土地已被徵收之情況下，向前手善意買受該土地，該
    土地重測、分割後為基隆市○○區○○段二六、二六之一地號土地（下稱系爭土
    地）。系爭土地係淺丘之山坡地，當時附近除法嚴寺外，並無其他建物或工作物
    ，況與系爭土地一併被徵收之其他土地嗣後有經法院拍賣者，一般第三人又何以
    能知悉土地徵收之事。原告自受讓登記為所有權人起，在系爭土地上行使使用、
    收益等所有權權能，從未受任何異議及阻撓，原告於九十年八月間申請土地登記
    簿謄本時，赫然發現系爭土地經台灣省政府於八十七年三月六日以府地一字第一
    七０六三號函登記公告徵收禁止移轉，始知徵收之事，但原告對原出賣人得行使
    之一切請求權已因罹於時效或除斥期間而無法行使。自五十七年七月十七日公告
    徵收至八十七年三月六日為禁止移轉之登記，兩行政行為相距三十年，期間並未
    有任何函件通知原告，原告當然為善意之買受人。依土地登記規則第七十八條、
    修正前第九十五條、行政院六十一年十月十四日台六十一內字第九九五四號函、
    七十二年七月三十日台內字第一七三六０五號函，應於補償完畢一個月內將被徵
    收土地逕為所有權移轉之登記。被告為用地機關，其公務員自五十七年六月二十
    九日發放徵收補償費完畢時起即有逕請地政機關辦理登記為台灣省所有之義務，
    竟未收回原土地所有權人之所有權狀，且未將所有權狀送交基隆市政府，致基隆
    市政府地政局無法轉令所轄地政事務所辦理登記為台灣省所有，基隆市政府及被
    告之公務員均有怠於執行職務之情事。因被告未依法令將系爭土地登記為台灣省
    所有，致訴外人張水福、張歐山之繼承人得辦理繼承登記取得所有權狀，並輾轉
    出售予不知情之原告，原告信賴土地登記簿之公示效力，而向前手買受實質不存
    在之系爭土地所有權，原告之所有權利已蕩然無存而遭受損害。原告不記得購地
    之價額，但原告之價金損失及所失利益合計至少有依公告現值計算之現系爭土地
    價值，經依應有部分比例計算結果，原告丙○○之損害為一百三十萬八千八百六
    十元、原告甲○○之損害為七十九萬五千四百八十元、原告丁○○之損害為一百
    五十九萬一千一百元、原告乙○之損害為二百三十八萬六千五百八十元。被告於
    接獲原告國家賠償之請求後，逾四個月仍不開始協議。爰依國家賠償法第二條第
    二項後段之規定，請求被告賠償等語。並聲明：被告應給付原告丙○○一百三十
    萬八千八百六十元、給付原告甲○○七十九萬五千四百八十元、給付原告丁○○
    一百五十九萬一千一百元、給付原告乙○二百三十八萬六千五百八十元，及均自
    起訴狀繕本送達翌日起至清償日止，按年息百分之五計算之利息。
二、被告則以：被告為興建北部調車廠，奉台灣省政府五十七年一月十日府民地丁字
    第九九二四三號令准予徵收坐落基隆市○○區○○段七堵小段二一一之一、四一
    七之一、四一七之二地號等十七筆土地，並已發放補償費完竣，完成徵收程序。
    台灣省依法原始取得系爭土地所有權，後因精省之緣故，土地所有權歸中華民國
    所有。被告於五十七年發放系爭土地之徵收補償費時，已同時收取當時土地所有
    權人張水福、張歐山之土地權狀正本，並交予基隆市政府。依土地登記規則第七
    十八條規定、行政院六十一年十月十四日台六十一內字第九九五四號函釋、最高
    法院七十二年台上字第七０四號判例可知，本件應由基隆市政府於徵收補償完竣
    後一個月內，令該管地政事務所依職權逕為登記，被告並無應執行職務而怠於執
    行之情事，自無賠償之義務。況縱若被告於五十七年間怠於執行職務，但原告購
    買系爭土地及移轉登記之時間在六十四、六十五年間，則公務員不法行為及其所
    生損害，均在國家賠償法施行之前，原告自不得依國家賠償法第二條第二項之規
    定請求賠償。又縱認被告有賠償之義務，原告並未舉證證明其等購買系爭土地之
    買賣金額及所失利益，原告請求之賠償金額顯然過高。且被告自五十七年辦理徵
    收後，即著手興建七堵調車廠，七堵調車廠自六十一年二月啟用迄今，系爭土地
    位於七堵調車廠範圍內，原告於購買土地前必先行看過而明知被告使用土地之狀
    況，原告自非善意之買受人。原告未查明土地所有權歸屬仍購買之，對損害之發
    生或擴大與有過失，依民法第二百十七條第一項規定，得減輕或免除被告之賠償
    責任等語，資為抗辯。並聲明：原告之訴駁回。
三、查被告為興建北部調車廠，曾奉台灣省政府於五十七年間核准由基隆市政府徵收
    坐落基隆市○○區○○段七堵小段二一一之一、四一七之一、四一七之二地號等
    十七筆土地，並已發放補償費完竣，完成徵收程序，但迄未辦理登記為台灣省或
    中華民國所有；系爭土地徵收時之原地主張歐山、張水福死亡後，訴外人即張水
    福之繼承人張家琛，及張歐山之繼承人張俊雄等四人辦理繼承登記後，直接出售
    或輾轉出售予原告，原告丙○○於六十四年六月十日向張俊雄等四人購買系爭四
    一七之一、四一七之二土地應有部分各一二○○分之一七，並於同年九月十七日
    登記為所有權人；原告甲○○於六十五年四月二十八日向訴外人陳李寶員購買系
    爭四一七之一、四一七之二土地應有部分各三六○○分之三一，於同年六月八日
    登記為所有權人；訴外人游陳幼絨於六十四年六月間向張家琛購買系爭四一七之
    一、四一七之二土地應有部分各一八○○分之三一，於六十四年九月一日登記為
    所有權人，再於七十九年四月二十一日因夫妻聯合財產更名登記為其夫即原告丁○○所有；原告乙○於六四年間向張家琛購買系爭四一七之一、四一七之二土地
    應有部分各一八○○分之三一，又於六十五年間向陳李寶員購買系爭四一七之一
    、四一七之二土地應有部分各三六○○分之三一，並登記為所有權人；嗣系爭四
    一七之一、四一七之二地號土地，於七十二年九月二日重測後合併為基隆市○○
    區○○段二六地號土地，於八十六年八月十日再逕為分割為明德段二六地號、二
    六之一地號土地，原告四人現登記為系爭明德段二六地號、二六之一地號土地之
    共有人，原告丙○○之應有部分為一二○○分之一七，原告甲○○之應有部分為
    三六○○分之三一，原告丁○○之應有部分為一八○○分之三一，原告乙○之應
    有部分為三六○○分之九三；台灣省政府遲於八十七年三月六日以府地一字第一
    七０六三號函同意在系爭土地之土地登記簿謄本上補註記原台灣省政府五十七年
    四月十七日府民地丁字第三○一七五號令核准徵收，禁止移轉等事實，為兩造所
    不爭執，並有基隆市政府基府地用字第○二四八九號公告、征收土地清冊、台灣
    鐵路管理局辦理七堵調車廠工程用地徵收土地重測前後對照清冊、張水福之共有
    人土地所有權狀、張永福之繼承人出具之領取補償費收據、張歐山之共有人土地
    所有權狀、張歐山出具之領取補償費收據、土地登記謄本、土地登記簿謄本、土
    地登記謄本（見本院卷第九五至九六頁、第九七頁、第一三四頁、第一三五頁、
    第一三六至一三七頁、第一三八頁、第一三九頁、第一四○至一五八頁、第十四
    至四三頁、第四四至五五頁、第一二五至一二九頁）附卷可考，堪信為真實。
四、按公務員怠於執行職務，致人民自由或權利遭受損害者，國家應負損害賠償責任
    。國家賠償法第二條第二項後段定有明文，故應具備公務員怠於執行職務、人民
    之自由或權利遭受損害、公務員怠於執行職務與損害之發生有相當因果關係之要
    件，始足相當。另參以法律規定之內容非僅屬授予國家機關推行公共事務之權限
    ，而其目的係為保護人民生命、身體及財產等法益，且法律對主管機關應執行職
    務行使公權力之事項規定明確，該管機關公務員依此規定對可得特定之人所負作
    為義務已無不作為之裁量餘地，猶因故意或過失怠於執行職務，致特定人之自由
    或權利遭受損害，被害人得依國家賠償法第二條第二項後段，向國家請求損害賠
    償，司法院大法官會議著有釋字第四六九號解釋可資參考。
五、茲先就原告主張其因系爭土地徵收完畢後未辦理登記為台灣省或中華民國所有，
    致其向前手買受實質不存在之系爭土地所有權，而受有損害一節，審酌如下：
  (一)按土地法第四十三條規定依土地法所為之登記有絕對效力，係為保護善意第三人
    因信賴登記機關之登記，而為交易之交易安全，將登記事項賦予絕對真實之公信
    力，俾第三人信賴登記而取得土地權利時，縱令其登記原因無效或得撤銷，真正
    權利人亦不得以之對抗該第三人。故不論私人基於私法關係對原所有權人取得不
    動產之移轉登記請求權，或國家基於公法關係（例如徵收程序）而原始取得土地
    所有權，在私人或國家依法完成所有權登記前，第三人因信賴登記，而自無權處
    分之人取得所有權，真正權利人或國家仍無排除第三人之所有權，主張其始為真
    正所有權人之餘地。
  (二)查系爭土地原為張水福、張歐山等人所共有，嗣張歐山、張水福死亡後，張水福
    之繼承人張家琛，及張歐山之繼承人張俊雄等四人辦理繼承登記，直接出售或輾
    轉出售予原告丙○○、甲○○、乙○，及原告丁○○之妻游陳幼絨，原告丙○○
    、甲○○、丁○○、乙○四人並嗣分別登記取得系爭土地所有權應有部分一二○○分之一七、三六○○分之三一、一八○○分之三一、三六○○分之九三等情，
    為兩造所不爭執，已如前述，則如原告因信賴登記而取得所有權，即屬適法之所
    有權人。被告雖辯稱其自五十七年辦理徵收後，即著手興建七堵調車廠，七堵調
    車廠自六十一年二月啟用迄今，系爭土地位於七堵調車廠範圍內，原告於購買土
    地前必先行看過土地而明知被告使用之狀況，原告自非屬善意之第三買受人云云
    ，固據其提出北部調車廠之平面配置圖、被告之網頁、八十九年間拍攝之照片二
    幀、土地使用分區證明書、七堵調車廠土地地籍圖、台灣鐵路車站圖誌節本、航
    空測量地形圖等件為證（見本院卷第九八頁、第二○六至二一○頁、第二三○至
    二三三頁、第二三四至二四二頁），但為原告所否認，縱被告所辯其自五十七年
    起興建七堵調車廠而占有使用系爭土地屬實，然知悉他人占有土地為一事，知悉
    他人是否有權占有土地為另一事，系爭土地登記簿謄本在八十六年以前並無公用
    徵收之註記，為兩造不爭之事實，自難認原告購買之初知悉徵收情事，被告徒以
    原告應知該土地業經被告興建調車廠占有使用，即指原告購買之初非善意云云，
    殊無足取。被告復未就原告明知其前手、前前手之所有權，已因徵收為國有而消
    滅，或明知其前手、前前手之所有權登記有無效或得撤銷原因存在之情事，舉證
    證明以實其說，被告既不能證明原告確有惡意價購系爭土地之事實，則依善意推
    定原則，應認原告係善意第三人。雖台灣省因徵收而原始取得系爭土地所有權，
    精省後由中華民國取得系爭土地所有權，原地主及其繼承人已無處分系爭土地之
    權利，惟在依法完成所有權登記為台灣省或中華民國所有前，登記簿上既明載所
    有權人為張家琛、張俊雄、陳李寶員等人，且無公用徵收之註記，則原告因信賴
    地政機關現存之登記，而自無權處分之人輾轉買賣並分別移轉登記為系爭土地應
    有部分一二○○分之一七、三六○○分之三一、一八○○分之三一、三六○○分
    之九三之所有權人，依法即有絕對效力，應受土地法第四十三條規定之保護，台
    灣省及中華民國即無否認原告取得系爭土地應有部分所有權，主張其始為真正所
    有權人之餘地。
  (三)中華民國、被告等既不得以因已完成徵收程序中華民國為真正權利人對抗原告，
    原告取得系爭土地應有部分所有權之登記，係受土地法第四十三條規定之保護而
    實質存在。是原告主張其受有買受實質不存在之系爭土地所有權而受損云云，並
    不足取，堪認原告並無受有未能取得系爭土地應有部分所有權之損害。
六、綜上所述，原告主張其因買受實質不存在之系爭土地所有權，而受有相當於依系
    爭土地公告現值及應有部分比例計算之土地價值之價金損失及所失利益云云，洵
    無足取。原告既無受有上開損害，自與國家賠償法第二條第二項後段之規定要件
    不合。本院即無就被告之公務員何人是否怠於執行職務、原告之自由或權利是否
    遭受損害、公務員怠於執行職務與損害之發生是否有相當因果關係、不作為及損
    害發生時點之認定等節，再予論述之必要，附此敘明。
七、從而，原告依國家賠償法第二條第二項後段，請求被告給付原告丙○○一百三十
    萬八千八百六十元、給付原告甲○○七十九萬五千四百八十元、給付原告丁○○
    一百五十九萬一千一百元、給付原告乙○二百三十八萬六千五百八十元，及均自
    起訴狀繕本送達翌日起至清償日止，按年息百分之五計算之利息，均為無理由，
    應予駁回。
八、因本件為判決之基礎已臻明確，兩造其餘主張、陳述並所提之證據，經審酌後，
    認均與本件之結論無礙，爰不再一一論述，併予敘明。
九、結論：本件原告之訴為無理由，依民事訴訟法第七十八條、第八十五條第一項前
    段，判決如主文。
中　　　華　　　民　　　國　　九十三　　年　　　八　　　月  　　三    　日
                                        民事第五庭法  官　羅富美
右為正本係照原本作成
如對本判決上訴，須於判決送達後廿日內向本院提出上訴狀
中　　　華　　　民　　　國　　九十三　　年　　　八　　　月  　　三    　日
                                                  書記官　郭錦賢
